---
title: "Riesgo de crédito"
author: "Isaac Sandoval"
date: "2025-06-15"
output: html_document
---

```{r setup, include=FALSE}

library(dplyr)
library(stats)
library(ggplot2)
library(gridExtra)
library(tidyverse)
library(tidyquant)
library(PerformanceAnalytics)
library(lubridate)
library(copula)
library(VineCopula)
library(rugarch)

source("./Funciones a utilizar.R") # Esta línea carga las funciones del Script de funciones.

```

Se cargan los datos de las diversas divisas que componen el portafolio.

```{r}

eur_usd <- read.csv("C:\\Users\\Usuario\\Desktop\\Actuariado\\Riesgo En Entidades Financieras II\\Proyecto\\Riesgo de Crédito\\EUR_USD_Historical_Data.csv") %>%
  mutate(greenRed=ifelse(Open-Price>0,
                           "Red",
                           "Green"),
         Date = mdy(gsub("/", "-", Date))) %>% dplyr::select(-starts_with('Vo'))

usd_cny <- read.csv("C:\\Users\\Usuario\\Desktop\\Actuariado\\Riesgo En Entidades Financieras II\\Proyecto\\Riesgo de Crédito\\USD_CNY_Historical_Data.csv") %>%
  mutate(greenRed=ifelse(Open-Price>0,
                           "Red",
                           "Green"),
         Date = mdy(gsub("/", "-", Date))) %>% dplyr::select(-starts_with('Vo'))

usd_crc <- read.csv("C:\\Users\\Usuario\\Desktop\\Actuariado\\Riesgo En Entidades Financieras II\\Proyecto\\Riesgo de Crédito\\USD_CRC_Historical_Data.csv") %>%
  mutate(greenRed=ifelse(Open-Price>0,
                           "Red",
                           "Green"),
         Date = mdy(gsub("/", "-", Date))) %>% dplyr::select(-starts_with('Vo'))

```

Preliminarmente, se pueden observar las tendencias que presentaron los 3 activos a lo largo del periodo de estudio designado.

```{r}

euro <- eur_usd %>% 
    ggplot()+
    geom_segment(aes(x = Date,
                     xend=Date,
                     y =Open,
                     yend =Price,
                     colour=greenRed),
                 size=1)+
    theme_tq()+
    geom_segment(aes(x = Date,
                     xend=Date,
                     y =High,
                     yend =Low,
                     colour=greenRed))+
    scale_color_manual(values=c("Forest Green","Red"))+
    theme(legend.position ="none") + 
    theme_minimal()

yuan <- usd_cny %>% 
    ggplot()+
    geom_segment(aes(x = Date,
                     xend=Date,
                     y =Open,
                     yend =Price,
                     colour=greenRed),
                 size=1)+
    theme_tq()+
    geom_segment(aes(x = Date,
                     xend=Date,
                     y =High,
                     yend =Low,
                     colour=greenRed))+
    scale_color_manual(values=c("Forest Green","Red"))+
    theme(legend.position ="none") + 
    theme_minimal()

colon <- usd_crc %>% 
    ggplot()+
    geom_segment(aes(x = Date,
                     xend=Date,
                     y =Open,
                     yend =Price,
                     colour=greenRed),
                 size=1)+
    theme_tq()+
    geom_segment(aes(x = Date,
                     xend=Date,
                     y =High,
                     yend =Low,
                     colour=greenRed))+
    scale_color_manual(values=c("Forest Green","Red"))+
    theme(legend.position ="none") + 
    theme_minimal()

grid.arrange(
    euro,
    yuan,
    colon,
    ncol=1
)


```


La distribución del portafolio está dada por:

```{r}
distribución_portafolio <- c(0.55, 0.25, 0.2)
```


Ahora se calculan los retornos para cada uno de los diás presentes en los datos mediante la fórmula:

$$
              R_i = ln\biggl(\frac{P_t}{P_{t-1}}\biggr) 
$$

```{r}
eur_usd <- eur_usd %>% 
  mutate(Returns = log(Price/lag(Price))) 

usd_cny <- usd_cny %>% 
  mutate(Returns = log(Price/lag(Price)))

usd_crc <- usd_crc %>% 
  mutate(Returns = log(Price/lag(Price)))
```

Una vez que se poseen los retornos para cada una de las divisas, se procede al cálculo del VaR (Value at Risk) y el ES (Expected Shortfall) mediante tres metodologías: método histórico, Gaussiano y Cornish-Fisher al 90%, 95% y 99%.

Recordatorios:

* El VaR representa la pérdida teórica máxima que se puede esperar dado un determinado portafolio.
* es la pérdida esperada por una cartera en un horizonte temporal determinado una vez superado el VAR medido por el nivel de confianza elegido

Primero se realiza el caso del Euro:

```{r}

resultados_eur <- analizar_riesgo_divisa(eur_usd, niveles_confianza = c(0.01, 0.05, 0.10))

graficar_comparacion_var(eur_usd, 0.05)

comparacion_eur <- comparar_metodos(eur_usd)

```
Seguidamente, el caso del Yuan:

```{r}

resultados_cny <- analizar_riesgo_divisa(usd_cny, niveles_confianza = c(0.01, 0.05, 0.10))

graficar_comparacion_var(usd_cny, 0.05)

comparacion_cny <- comparar_metodos(usd_cny)

```
Finalmente, el caso del Colón:

```{r}

resultados_crc <- analizar_riesgo_divisa(usd_crc, niveles_confianza = c(0.01, 0.05, 0.10))

graficar_comparacion_var(usd_crc, 0.05)

comparacion_crc <- comparar_metodos(usd_crc)

```

Dos elementos que resultan pertinentes considerar son:

* Los retornos parecen seguir una distribución normal en los 3 casos, más el nivel de curtosis en cada uno varía considerablemente. 
* Una ventaja de utilizar el método de Cornish-Fisher es que esta metodología asume el uso de momentos de orden superior de la distribución para ajustar la desviación de la misma. 

# Modelos GARCH

```{r}
source("./GARCH.R")
```

Euros

```{r}
resultados_garch_eur <- calcular_garch_var_es(eur_usd$Returns, niveles_confianza = c(0.05,0.01) )

grafico_garch_var_es_euro <- graficar_histograma_var_garch(eur_usd$Returns, resultados_garch_eur, niveles_confianza = c(0.05,0.01), nombre_moneda = "Euro")

comparacion_garch_euro <- comparar_var_es(resultados_garch_eur)

```

Yuan

```{r}
resultados_garch_yuan <- calcular_garch_var_es(usd_cny$Returns, niveles_confianza = c(0.05,0.01) )

grafico_garch_var_es_yuan <- graficar_histograma_var_garch(usd_cny$Returns, resultados_garch_yuan, niveles_confianza = c(0.05,0.01), nombre_moneda = "Yuan")

comparacion_garch_yuan <- comparar_var_es(resultados_garch_yuan)
```

Colón

```{r}
resultados_garch_colon <- calcular_garch_var_es_COLON(usd_crc$Returns, niveles_confianza = c(0.05,0.01) )


grafico_garch_var_es_colon <- graficar_histograma_var_garch(usd_crc$Returns, resultados_garch_colon, niveles_confianza = c(0.05,0.01), nombre_moneda = "Colon")

comparacion_garch_colon <- comparar_var_es(resultados_garch_colon)
```

# Implementación del VaR y el ES mediante el uso de cópulas.

Las cópulas separan la estructura de dependencia entre distribuciones marginales de acuerdo a lo establecido en el teorema de Sklar, o lo que es lo mismo:

Sea H una distribución conjunta con marginales F y G. Entonces existe una cópula C tal que para todo x,y $\in \ \mathbb{R}$ se cumple que: 

$$
                                    H(x,y) = C(F(x), G(y))
$$


Algunas de las cópulas analizadas son las siguientes:

## Cópula Gaussiana
C^Gauss(u₁,u₂) = Φ_R(Φ⁻¹(u₁), Φ⁻¹(u₂))

Parámetro: ρ (correlación lineal)
Características: Dependencia simétrica, sin dependencia en colas
Uso: Cuando la dependencia es principalmente lineal

## Cópula t-Student
Similar a Gaussiana pero con colas más pesadas

Parámetros: ρ (correlación) y ν (grados de libertad)
Características: Dependencia en colas extremas
Uso: Para datos con eventos extremos correlacionados

##  Cópula Clayton
C^Clayton(u₁,u₂) = (u₁⁻θ + u₂⁻θ - 1)^(-1/θ)

Parámetro: θ > 0
Características: Dependencia fuerte en cola inferior
Uso: Para modelar co-movimientos en crisis (pérdidas simultáneas)

## Cópula Gumbel
C^Gumbel(u₁,u₂) = exp(-((−ln u₁)^θ + (−ln u₂)^θ)^(1/θ))

Parámetro: θ ≥ 1
Características: Dependencia fuerte en cola superior
Uso: Para eventos extremos positivos correlacionados

## Cópula Frank
Dependencia simétrica, más débil en las colas

Uso: Dependencia moderada sin sesgo hacia colas específicas

Los modelos GARCH se utilizan para modelar volatilidad cambiante, la simulación Monte Carlo para generar escenarios.

La función te proporciona:

* VaR: "Con 95% de probabilidad, no perderé más del X%"
* ES: "Si pierdo más que VaR, esperaré perder Y% en promedio"
* Modelos validados: Selección automática del mejor modelo
* Robustez: Múltiples alternativas si algo falla

## Uso del modelo GARCH 

El GARCH (Generalized AutoRegressive Conditional Heteroskedasticity) modela la volatilidad cambiante en el tiempo
Los retornos financieros muestran heterocedasticidad condicional, es decir, períodos de alta y baja volatilidad se agrupan. En particular, se hace uso del GARCH(1,1), el cual se modela bajo la siguiente ecuación:
            $ \sigma^2_t = \omega + \alpha * \epsilon^2_{t-1} + \beta * \sigma^2_{t-1}$ 

Además, los residuos estandarizados eliminan la estructura de volatilidad para enfocar la dependencia.


```{r}

source("./Copulas_2.R") # Esta línea carga las funciones del Script de Cópulas
```

Se utiliza con los datos actuales

```{r}

resultados_copula_eur <- calcular_var_es_copula(eur_usd %>% rename(Percentage_change=7), 
                                    niveles_confianza = c(0.95, 0.99))

resultados_copula_eur$resultados_var_es
resultados_copula_eur$comparacion_aic
resultados_copula_eur$modelo_copula
resultados_copula_eur$modelo_garch

graficos <- crear_graficos_diagnosticos(resultados_copula_eur)
```

Se aplica el modelo para el caso del colón.

```{r}

resultados_copula_crc <- calcular_var_es_copula(usd_crc %>% rename(Percentage_change=7), 
                                    niveles_confianza = c(0.95, 0.99))

resultados_copula_crc$resultados_var_es
resultados_copula_crc$comparacion_aic
resultados_copula_crc$modelo_copula
resultados_copula_crc$modelo_garch

graficos_crc <- crear_graficos_diagnosticos(resultados_copula_crc)

```

Para el caso del Yuan

```{r}

resultados_copula_cny <- calcular_var_es_copula(usd_cny %>% rename(Percentage_change=7), 
                                    niveles_confianza = c(0.95, 0.99))

resultados_copula_cny$resultados_var_es
resultados_copula_cny$comparacion_aic
resultados_copula_cny$modelo_copula
resultados_copula_cny$modelo_garch

graficos_cny <- crear_graficos_diagnosticos(resultados_copula_cny)

```

# Cálculo del VaR del portafolio

Para obtener el valor final deseado, es preciso obtener la covarianza entre las distintas divisas analizadas. 

```{r}
cor_eur_cny <- cor.test(unlist(eur_usd %>% filter(Date != "2025-05-18") %>% select(Price)), unlist(usd_cny$Price))
cor_crc_cny <- cor.test(unlist(usd_crc %>% filter(Date != "2025-05-18") %>% select(Price)), unlist(usd_cny$Price))
cor_eur_crc <- cor.test(unlist(eur_usd$Price), unlist(usd_crc$Price))

cat("La correlación entre el EUR/USD y el USD/CNY es de:", cor_eur_cny$estimate, "\n")
cat("La correlación entre el USD/CRC y el USD/CNY es de:", cor_crc_cny$estimate, "\n")
cat("La correlación entre el EUR/USD y el USD/CRC es de:", cor_eur_crc$estimate, "\n")

covarianza <- cov(data.frame(unlist(eur_usd %>% filter(Date != "2025-05-18") %>% select(Price)),
                  unlist(usd_crc %>% filter(Date != "2025-05-18") %>% select(Price)),
                  unlist(usd_cny$Price)) %>% rename(EUR_USD = 1, USD_CRC = 2, USD_CNY = 3))

```

Con lo cual, utilizando la formula:

$$
                  VaR_{portafolio} = \sqrt(x^T \Sigma \ x)
$$
Y dado que la distribución del portafolio está dada por: 55% euros, 25% colones y 20% yuanes, es posible calcular el VaR/ES del portafolio en su totalidad.

Mediante el método histórico:

```{r}
# VaR al 99, 95 y 90% 

cat("VaR total histórico al 99%:", var_total("VaR_Historico", 0.99), "\n")
cat("VaR total histórico al 95%:", var_total("VaR_Historico", 0.95), "\n")
cat("VaR total histórico al 90%:", var_total("VaR_Historico", 0.90), "\n")

# ES al 99, 95 y 90% 

cat("ES total histórico al 99%:", var_total("ES_Historico", 0.99), "\n")
cat("ES total histórico al 95%:", var_total("ES_Historico", 0.95), "\n")
cat("ES total histórico al 90%:", var_total("ES_Historico", 0.90), "\n")

```


Utilizando el método Gaussiano:

```{r}
# VaR al 99, 95 y 90% 

cat("VaR total gaussiano al 99%:", var_total("VaR_Gaussiano", 0.99), "\n")
cat("VaR total gaussiano al 95%:", var_total("VaR_Gaussiano", 0.95), "\n")
cat("VaR total gaussiano al 90%:", var_total("VaR_Gaussiano", 0.90), "\n")

# ES al 99, 95 y 90% 

cat("ES total gaussiano al 99%:", var_total("ES_Gaussiano", 0.99), "\n")
cat("ES total gaussiano al 95%:", var_total("ES_Gaussiano", 0.95), "\n")
cat("ES total gaussiano al 90%:", var_total("ES_Gaussiano", 0.90), "\n")

```

Utilizando Cornish-Fisher:

```{r}
# VaR al 99, 95 y 90% 

cat("VaR total Cornish-Fisher al 99%:", var_total("VaR_CornishFisher", 0.99), "\n")
cat("VaR total Cornish-Fisher al 95%:", var_total("VaR_CornishFisher", 0.95), "\n")
cat("VaR total Cornish-Fisher al 90%:", var_total("VaR_CornishFisher", 0.90), "\n")

# ES al 99, 95 y 90% 

cat("ES total Cornish-Fisher al 99%:", var_total("ES_CornishFisher", 0.99), "\n")
cat("ES total Cornish-Fisher al 95%:", var_total("ES_CornishFisher", 0.95), "\n")
cat("ES total Cornish-Fisher al 90%:", var_total("ES_CornishFisher", 0.90), "\n")

```

Mediante el modelo GARCH:

```{r}

cat("VaR con GARCH al 99%:", var_total_garch("VaR", 0.99), "\n")
cat("VaR con GARCH al 95%:", var_total_garch("VaR", 0.95), "\n")
cat("ES con GARCH al 99%:", var_total_garch("ES", 0.99), "\n")
cat("ES con GARCH al 95%:", var_total_garch("ES", 0.95), "\n")
```


Para el caso de las cópulas:

```{r}

cat("VaR con cópulas al 99%:", var_total_copulas("VaR_0.99"), "\n")
cat("VaR con cópulas al 95%:", var_total_copulas("VaR_0.95"), "\n")
cat("ES con cópulas al 99%:", var_total_copulas("ES_0.99"), "\n")
cat("ES con cópulas al 95%:", var_total_copulas("ES_0.95"), "\n")
```


Posibles valores para la redistribución del portafolio

```{r}
equivalencia <- mean(c(resultados_cny$VaR_Historico[2], resultados_cny$VaR_Gaussiano[2], resultados_cny$VaR_CornishFisher[2])/c(resultados_eur$VaR_Historico[2], resultados_eur$VaR_Gaussiano[2], resultados_eur$VaR_CornishFisher[2]))
distribución_portafolio[3] * (1+equivalencia)
```

# Recomendaciones

* Excluyendo cópulas, el Yuan es la divisa que posee los menores niveles de VaR y ES. Por lo que una posibilidad consiste enaumentar su participación en el portafolio y disminuir equitativamente aquella que posea un mayor nivel, es decir, el euro. Con lo cual, la nueva distribución sería de 0.25 colones, 0.292 yuanes y 0.458 euros.