---
title: "Riesgo de crédito"
author: "Isaac Sandoval"
date: "2025-06-15"
output: html_document
---

```{r setup, include=FALSE}

library(dplyr)
library(stats)
library(ggplot2)
library(gridExtra)
library(tidyverse)
library(tidyquant)
library(PerformanceAnalytics)
library(lubridate)

source("./Funciones a utilizar.R") # Esta línea carga las funciones del Script de funciones.

```
Se cargan los datos de las diversas divisas que componen el portafolio.

```{r}

eur_usd <- read.csv("C:\\Users\\Usuario\\Desktop\\Actuariado\\Riesgo En Entidades Financieras II\\Proyecto\\Riesgo de Crédito\\EUR_USD_Historical_Data.csv") %>%
  mutate(greenRed=ifelse(Open-Price>0,
                           "Red",
                           "Green"),
         Date = mdy(gsub("/", "-", Date)))

usd_cny <- read.csv("C:\\Users\\Usuario\\Desktop\\Actuariado\\Riesgo En Entidades Financieras II\\Proyecto\\Riesgo de Crédito\\USD_CNY_Historical_Data.csv") %>%
  mutate(greenRed=ifelse(Open-Price>0,
                           "Red",
                           "Green"),
         Date = mdy(gsub("/", "-", Date)))

usd_crc <- read.csv("C:\\Users\\Usuario\\Desktop\\Actuariado\\Riesgo En Entidades Financieras II\\Proyecto\\Riesgo de Crédito\\USD_CRC_Historical_Data.csv") %>%
  mutate(greenRed=ifelse(Open-Price>0,
                           "Red",
                           "Green"),
         Date = mdy(gsub("/", "-", Date)))

```

Preliminarmente, se pueden observar las tendencias que presentaron los 3 activos a lo largo del periodo de estudio designado.

```{r}

euro <- eur_usd %>% 
    ggplot()+
    geom_segment(aes(x = Date,
                     xend=Date,
                     y =Open,
                     yend =Price,
                     colour=greenRed),
                 size=1)+
    theme_tq()+
    geom_segment(aes(x = Date,
                     xend=Date,
                     y =High,
                     yend =Low,
                     colour=greenRed))+
    scale_color_manual(values=c("Forest Green","Red"))+
    theme(legend.position ="none") + 
    theme_minimal()

yuan <- usd_cny %>% 
    ggplot()+
    geom_segment(aes(x = Date,
                     xend=Date,
                     y =Open,
                     yend =Price,
                     colour=greenRed),
                 size=1)+
    theme_tq()+
    geom_segment(aes(x = Date,
                     xend=Date,
                     y =High,
                     yend =Low,
                     colour=greenRed))+
    scale_color_manual(values=c("Forest Green","Red"))+
    theme(legend.position ="none") + 
    theme_minimal()

colon <- usd_crc %>% 
    ggplot()+
    geom_segment(aes(x = Date,
                     xend=Date,
                     y =Open,
                     yend =Price,
                     colour=greenRed),
                 size=1)+
    theme_tq()+
    geom_segment(aes(x = Date,
                     xend=Date,
                     y =High,
                     yend =Low,
                     colour=greenRed))+
    scale_color_manual(values=c("Forest Green","Red"))+
    theme(legend.position ="none") + 
    theme_minimal()

grid.arrange(
    euro,
    yuan,
    colon,
    ncol=1
)


```
Ahora se calculan los retornos para cada uno de los diás presentes en los datos mediante la fórmula:

$$
              R_i = ln\biggl(\frac{P_t}{P_{t-1}}\biggr) 
$$

```{r}
eur_usd <- eur_usd %>% 
  mutate(Returns = log(Price/lag(Price)))

usd_cny <- usd_cny %>% 
  mutate(Returns = log(Price/lag(Price)))

usd_crc <- usd_crc %>% 
  mutate(Returns = log(Price/lag(Price)))
```

Una vez que se poseen los retornos para cada una de las divisas, se procede al cálculo del VaR (Value at Risk) y el ES (Expected Shortfall) mediante tres metodologías: método histórico, Gaussiano y Cornish-Fisher al 90%, 95% y 99%.

Recordatorios:

* El VaR representa la pérdida teórica máxima que se puede esperar dado un determinado portafolio.
* es la pérdida esperada por una cartera en un horizonte temporal determinado una vez superado el VAR medido por el nivel de confianza elegido

Primero se realiza el caso del Euro:

```{r}

resultados_eur <- analizar_riesgo_divisa(eur_usd, niveles_confianza = c(0.01, 0.05, 0.10))

graficar_comparacion_var(eur_usd, 0.05)

comparacion_eur <- comparar_metodos(eur_usd)

```
Seguidamente, el caso del Yuan:

```{r}

resultados_cny <- analizar_riesgo_divisa(usd_cny, niveles_confianza = c(0.01, 0.05, 0.10))

graficar_comparacion_var(usd_cny, 0.05)

comparacion_cny <- comparar_metodos(usd_cny)

```
Finalmente, el caso del Colón:

```{r}

resultados_crc <- analizar_riesgo_divisa(usd_crc, niveles_confianza = c(0.01, 0.05, 0.10))

graficar_comparacion_var(usd_crc, 0.05)

comparacion_crc <- comparar_metodos(usd_crc)

```

Dos elementos que resultan pertinentes considerar son:

* Los retornos parecen seguir una distribución normal en los 3 casos, más el nivel de curtosis en cada uno varía considerablemente. 
* Una ventaja de utilizar el método de Cornish-Fisher es que esta metodología asume el uso de momentos de orden superior de la distribución para ajustar la desviación de la misma. 

# Modelos GARCH


